臺灣高等法院民事判決　　　　　　　　　 99年度上字第802號
上　訴　人　雷頡科技股份有限公司
法定代理人　張秋發
訴訟代理人　蘇進文律師
被　上訴人　黃文德
　　　　　　呂清哲
共　　　同
訴訟代理人　張晴玲律師
複　代理人　陳郁倫律師
上列當事人間請求返還價金事件，上訴人對於中華民國99年5月
28日臺灣臺北地方法院99年度訴字第99號第一審判決提起上訴，
本院於100年6月7日言詞辯論終結，判決如下：
    主    文
上訴駁回。
第二審訴訟費用由上訴人負擔。
    事    實    及    理    由
一、程序部分：
  (一)按當事人不得提出新攻擊或防禦方法，但對於在第一審已提
    出之攻擊或防禦方法為補充者，或是不許其提出顯失公平者
    ，不在此限，民事訴訟法第447條第1項第3、6款分別定有明
    文。查上訴人於本院提出民國（下同）96年11月28日內部會
    議記錄（見本院卷第93之1頁）、97年10月20日上訴人法定
    代理人張秋發與被上訴人黃文德談話譯文（見本院卷94頁）
    、99年9月27日張秋發與證人林志鴻談話譯文與光碟（見同
    卷第116、117頁），並聲請訊問證人林志鴻（見同卷第115
    頁）。被上訴人則於99年11月2日具狀反對其提出新攻擊方
    法（見本院卷119頁），且主張上訴人於原審捨棄訊問林志
    鴻，不得再聲請訊問云云（見本院卷第115頁筆錄正面）。
    經核上述證據方法，均係補充上訴人於原審主張被上訴人違
    約之證據方法，依上開規定，應予准許。
  (二)其次，上訴人於本院99年11月22日準備程序，陳稱上訴人已
    於97年3月底解散（見本院卷第129頁筆錄正面）；嗣於本院
    100年3月1日言詞辯論時陳明該公司並未解散，張秋發仍為
    董事長，並提出公司變更登記表為證（見本院卷第178至183
    頁），應認上訴人並未解散，法定代理人仍為張秋發。
二、上訴人主張：95年10月25日，上訴人與黃文德簽訂「LGT－0
    40IPX軟硬體（下稱040產品）開發授權合約書」（下稱系爭
    合約），由黃文德承攬LGT－040IPX，LGT－040IPXPRO等產
    品（下合稱040產品）之軟體程式及硬體電路開發設計，被
    上訴人呂清哲為其連帶保證人，黃文德應於96年11月完成04
    0產品開發。工程費用共計新台幣（下同）150萬元，上訴人
    於簽訂時已支付第一期工程款80萬元，96年7月撥付第二期
    工程款40萬元，另因備料花費48萬7484元。上訴人嗣委請黃
    文德另行開發LGT－080系列產品（下稱080產品）。但是黃
    文德並未如期完成040產品開發，已交付成品功能亦屬不足
    ，顯屬給付遲延、不完全給付，上訴人遂於98年2月5日發函
    黃文德解除契約，黃文德應返還報酬120萬元、賠償材料費
    用36萬6388元（總額48萬7484元，僅一部訴求36萬6388 元
    ）。爰依解除契約返還價金請求權、債務不履行損害賠償請
    求權與保證法則，訴請被上訴人連帶給付156萬6388元本息
    等語（於原審聲明：被上訴人應連帶給付上訴人156萬6388
    元，及自起訴狀繕本送達翌日起至清償日止按年息百分之五
    計算利息。原審為上訴人全部敗訴判決，上訴人提起上訴）
    。並上訴聲明：(一)原判決廢棄。(二)被上訴人應連帶給付上訴
    人156萬6388元，及自起訴狀繕本送達翌日起至清償日止按
    年息百分之五計算利息。(三)願供擔保請准宣告假執行。
三、被上訴人則以：黃文德依合約進度開發040產品，上訴人遂
    在96年7月支付第二期款40萬元。迨96年11、12月間，上訴
    人美國客戶即訴外人凱爾公司對040產品有興趣，要求修改
    規格（即LGT－080系列，下稱080產品），兩造遂於96年12
    月7日、97年1月26日協商，上訴人總經理林全馳（原名林泉
    池）、副總經理林志鴻、產品經理廖文祥均出席，合意將04
    0產品變更為080產品，並增加開發費用美金5000元，但黃文
    德開發080產品時程為不定期。黃文德既無繼續研發040產品
    之義務，上訴人自不得主張黃文德開發040產品遲延。何況
    ，上訴人於97年3月已遣散全部員工，無法履行備料等協力
    義務，自不得歸咎黃文德未完成研發工作，且上訴人所述備
    料金額亦非正確等語。否則，黃文德亦得依民法第509條請
    求已服勞務報酬等語，資為抗辯。並答辯聲明：上訴駁回。
    如受不利判決，願供擔保請准宣告免為假執行。
四、兩造不爭執事實：
  (一)95年10月25日，兩造簽訂「LGT－040IPX軟硬體（即040產品
    ）開發授權合約書（即系爭合約）」，由黃文德承攬040產
    品開發設計，呂清哲為連帶保證人。第3條第1款約定工程費
    用150萬元，第2條第2款約定樣品及備料由上訴人負擔。上
    訴人於簽訂時支付第一期工程款80萬元，96年7月撥付第二
    期工程款40萬元。（見原審卷(一)7至9頁）
  (二)96年12月7日、97年1月26日，兩造就系爭合約開會，上訴人
    前任總經理林全馳（原名林泉池）、副總經理林志鴻、產品
    經理廖文祥出席。
  (三)98年2月5日，上訴人以律師函送達黃文德，向黃文德解除契
    約，請求返還已付承攬報酬、賠償損害。（原審卷(一)11頁）
五、本件爭點為：(一)系爭合約所定040產品，是否合意變更為080
    產品？(二)黃文德就系爭合約有無給付遲延、瑕疵給付？茲就
    兩造論點分述如下。
六、系爭合約所定040產品，是否合意變更為080產品？
    上訴人主張黃文德應開發040產品與080產品，依系爭合約時
    程，黃文德應在96年11月完成040產品之研發。96年12月7日
    與97年1月26日會議，上訴人並未同意040產品變更為080產
    品；會議結束後亦未製做書面紀錄，被上訴人所提會議紀錄
    係與林全馳事後通謀製做，並不可信。況且林全馳早經上訴
    人於96年11月28日內部會議限縮其權限，無權變更系爭契約
    內容等語。被上訴人辯稱林全馳有權變更系爭合約內容，96
    年12月7日與97年1月26日會議時，兩造同意將040產品變更
    為080產品，被上訴人不必再開發040產品，且080產品時程
    為不定期；被上訴人事後將兩造合意內容製做成書面，上訴
    人亦於原審不爭執會議紀錄內容，故會議紀錄可採。至於上
    訴人96年11月28日內部會議，並未限制林全馳就系爭合約權
    限，且林全馳於97年3月24日始離職，於96年12月7日與97年
    1月26日會議時，仍有權決定將040產品變更為080產品；否
    則，林全馳亦屬表見代理權等語。經查：
  (一)96年12月7日，黃文德（即乙方）與上訴人（即甲方）前任
    總經理林全馳（當時名為林泉池）、副總經理林志鴻、產品
    經理廖文祥討論040產品規格變更，結論為「規格變更如下
    ：一、（共12項，略）。二、以上規格因變動過於巨大，LG
    040專案將增加工時超過半年，因此時程須另訂之。三、但
    因為配合客戶及市場需求，甲、乙雙方同意先行變更，乙方
    儘量可能趕工，但乙方不保證完成日期。四、甲乙雙方協調
    於產品規格變更後，並完成變更設計，甲方將額外支付美金
    5000元整，作為專案工程變更開發費」，有黃文德、林泉池
    簽名之會議紀錄可證（見原審卷(一)第29頁）。97年1月26日
    ，上述4人再度討論040產品規格變更，結論為「規格變更如
    下：一、（共9項，略）。二、以上規格因變動過於巨大，L
    G040專案將增加工時超過半年，因此時程須另訂之。三、但
    因為配合客戶及市場需求，甲、乙雙方同意先行變更，乙方
    儘量可能趕工，但乙方不保證完成日期。四、甲乙雙方協調
    於產品規格變更後，並完成變更設計，甲方將額外支付美金
    5000元整，作為專案工程變更開發費」，亦有黃文德、林泉
    池簽名之會議紀錄可證（見原審卷(一)第30頁）。依上述2份
    會議紀錄，040產品已變更規格（即080產品），且開發時程
    為不定期，於變更後產品完成開發時，上訴人應另行支付黃
    文德美金5000元；足見040產品確已變更為080產品，故96年
    12月7日會議以後，黃文德毋庸再開發040產品，僅需研發08
    0產品，但開發時程不定期。（97年1月26日會議僅於第一點
    修正研發產品之規格，其餘結論均相同，見原審卷(一)30頁）
  (二)上訴人前任總經理林全馳（原名林泉池）於原審99年5月14
    日言詞辯論期日就產品規格證稱：LGT040是系爭合約原定開
    發的產品，LGT080是凱爾要求開發的產品；040代表4路（4
    個PSTN語音通道），080就代表8路，PTSN是中華電信拉線過
    來到上訴人設備擷取頭的規格等語（見原審卷(二)第60頁正面
    筆錄）。並就締約、修改經過證稱：上訴人約在96年1月1日
    設立，我從那時就受僱上訴人，直到前年（97年）3、4月份
    ，因上訴人經營不善，資金無法週轉，董事長張秋發將我在
    內的全部員工資遣。任職上訴人期間，我的職務為總經理，
    工作範圍為產品研發管理、銷售、員工管理；除財務由董事
    長負責外，其他都由我負責。系爭合約是我代理上訴人簽署
    ，開發時程表是由我、副總經理林志鴻、被上訴人黃文德共
    同擬定。大約在96年11、12月，美國客戶凱爾公司對系爭合
    約產品有興趣，但是要求修改規格，我們就與黃文德協商，
    大概改了7、8項規格，連硬體都要改。談變更規格時，有與
    被上訴人開會二到三次，被上訴人所提兩份會議記錄上簽名
    是我親簽，會議記錄所載參加人員與會議結論都正確。當時
    凱爾要求短期內要完成，但是黃文德表示更改幅度有點大，
    連硬體都要改，不見得在短期內完成，但他答應盡力幫忙。
    修改產品需要費用，我們跟董事長、林志鴻副總討論後，同
    意在黃文德修改完才支付修改費用，結論是如同會議記錄第
    二、三點所記載，黃文德不保證修改規格產品之完成日期；
    雙方有同意變更系爭合約所定開發時程。開完會後，黃文德
    打字製做會議紀錄，我們也願意簽名，內容就是我們談論內
    容等語（見原審卷(二)第58頁背面至59頁背面筆錄、61頁正面
    筆錄）。上訴人前任產品經理廖文祥亦於原審99年5月14日
    期日證稱：有參加96年12月7日與97年1月26日會議等語（見
    原審卷(二)62頁正面筆錄），前任副總經理林志鴻亦證稱：開
    會時，林全馳有權決定規變更、時程延展（見同卷第131頁
    正面筆錄），堪認前述時間，上訴人員工林全馳、林志鴻、
    廖文祥確與黃文德討論商品研發事宜。96年12月7日及97年1
    月26日會談時，林全馳為上訴人總經理，且為林志鴻與廖文
    祥上司，有權決定上訴人就系爭合約之需求，其證稱040產
    品已變更為080產品，復與前開2份會議紀錄內容相符，應認
    被上訴人辯稱系爭合約040產品業已變更為080產品一節，確
    係實情。至於2份會議紀錄雖係事後製做，惟其內容既與會
    議結論相符，仍無礙本院採為裁判基礎。
  (三)查上訴人於本院99年9月15日準備程序主張：97年1月26日係
    週日，當天並未開會，廖文祥在原審稱當天有開會，並不正
    確。不清楚林全馳、林志鴻、廖文祥分別參加那幾次會議。
    我認為有開過2次會，但是被上訴人所述會議日期並不正確
    。97年1月26日沒有開會，不確定另外一次會議日期云云（
    見本院卷第84頁背面筆錄）。嗣於99年10月6日準備程序改
    稱：有開會，但是日期不確定，第一次有4人出席，即林泉
    池、廖文祥、林志鴻及黃文德，第二次會議出席人員不詳云
    云（見本院卷第100頁背面筆錄）。惟林全馳、廖文祥均證
    稱96年12月7日、97年1月26日與黃文德開會（見原審卷(二)第
    59頁背面、62頁正面筆錄），林志鴻亦於本院99年11月22日
    庭期證稱：關於系爭合約開過3次會，只是不記得確實日期
    ，會議時間長短不一（見本院卷128頁背面筆錄）。顯見上
    訴人對於兩造有無開會及其結論，均不甚明瞭；嗣於100年2
    月8日辯論意旨狀始承認96年12月7日與97年1月26日確有開
    會（但反對被上訴人所提會議紀錄內容，見本院卷170頁背
    面），其前後陳述不一，已難採信。上訴人又謂96年11月28
    日內部會議後，林全馳不得代理上訴人處理系爭合約，並舉
    會議紀錄為證（見本院卷第93之1頁）。惟上訴人會議紀錄
    第8點係記載「由本日（2007/11/28）開始，所有公司對外
    之合約以及訂單，需經董事長核准使得生效」（見本院卷93
    之1頁），依其文義，僅係限制新契約應由董事長核准，關
    於已簽署系爭合約，上訴人員工（含林全馳等人）仍有權洽
    商、變更規格。且上訴人所舉前任副總經理林志鴻亦於本院
    99年11月22日準備程序證稱：林全馳負責所有業務。上訴人
    曾在96年11月28日開內部會議，第8點規定合約要由董事長
    核准始能生效；我不太清楚董事長為何要如此宣布。當天林
    全馳去泰國出差。第8點表示簽約、付款都要由董事長決定
    ；但是沒有提到規格變更也要向董事長報告，由他同意等語
    （見本院卷第128頁正面、129頁背面至130頁正面筆錄），
    開會時，林全馳有權與黃文德決定規變更、時程延展（見同
    卷第131頁正面筆錄）。參以林全馳於97年3月24日始離職，
    有離職證明書在卷（見本院卷第110頁），益徵林全馳於96
    年12月7日、97年1月26日會議時，有權變更系爭合約產品為
    080產品；上訴人空言林全馳權限遭限縮云云，顯無可採。
    （林全馳於上述會議有權代理上訴人，本院毋庸討論表見代
    理問題）
  (四)廖文祥固於原審99年5月14日期日證稱：系爭合約記載都是
    針對040產品所為，現在好像把040產品跟080產品混在一起
    。不管有沒有080產品，040產品都應該完成等語（見原審卷
    (二)第63頁筆錄正面）。然而，廖文祥同日亦證稱：依我的認
    知，OS PORTING跟DEBUG是同一個工作，至於是否有一些功
    能是否可以運作，因為我沒看過，所以我不知道等語（見原
    審卷(二)第62頁正反面筆錄），足證廖文祥對於系爭合約實際
    執行狀況不甚明瞭解，參以林志鴻證稱系爭合約係林全馳業
    務（見第(三)小段理由），故廖文祥證詞可信度不若林全馳證
    言，尚不得據以否定兩造於96年12月7日與97年1月26日會議
    所達成結論（將040產品變更為080產品）。
  (五)再者，林志鴻固於本院99年11月22日準備程序證稱：96年12
    月7日會議紀錄第一點規格變更是正確的，不記得第二點，
    第三點（黃文德不保證完成日期）不合理，對方如果沒有保
    證日期，我們也不可能同意，我記得沒有達成這點協議。第
    四點（金額）有口頭承諾。97年1月26日的會議記錄，我完
    全沒有印象。理論上，變更契約規格，也要同時變更內部管
    控規格表；第三點（黃文德不保證完工日期），我認為我們
    不可能接受。080產品是以040產品為基礎，上訴人並沒有放
    棄040產品，所以是二個產品一起討論。經過這二次會議後
    ，040產品還要生產等語（見本院卷第129頁背面至130頁筆
    錄背面）。惟林志鴻既證稱：印象中至少開過三次會，但是
    不記得確實日期。在這三次會談，我不確定有沒有變更時程
    等語（見同卷第128頁背面、129頁正反面筆錄）。林志鴻既
    對於會議時間與內容不確定，復表明包含系爭合約之所有業
    務係林全馳所負責（見第(三)小段理由），故96年12月7日與9
    7年1月26日會議結論，仍應以林全馳證詞較為可信；本院無
    從因林志鴻記憶模糊證詞而認定040產品並未變更。至於上
    訴人另稱前述2份會議紀錄係林全馳與黃文德通謀虛偽所製
    做；惟林全馳係上訴人總經理，負責各項業務（含系爭合約
    之執行），本得斟酌客戶需求、上訴人資金狀況與研發進度
    等各項因素，決定系爭合約商品是否變更為080產品；則上
    訴人空言兩造並未達成結論，會議紀錄所載內容不實云云，
    即無可採。
  (六)至於黃文德98年1月23日電子郵件固表示：「我們LG040產品
    基本功能都已經會工作了，但是目前來看還有約需100PCS樣
    品做為測試及安規認證，電信法規認證及軟體客制化，再加
    上新增加的功能（合約內沒有的功能），還須三百萬的工程
    費，況且你還需有測試人員（目前我這裡是無法提供這樣的
    服務）因此總費用將會超過五百萬，以上僅是工程費用，況
    且你還需營運費用等，對張董來說投資太多風險確實太高，
    因此顯有滯礙難行的情況，如果你考慮不想繼續投資我可以
    理解，我們可以先終止此合約，避免大家的困擾」（見原審
    卷(一)第10頁），惟電子郵件已說明該產品係「加上新增加的
    功能（合約內沒有的功能）」，可知上開電子郵件係描述變
    更後商品（即080產品），並非敘述原有040產品之研發狀況
    。參酌上述96年12月7日與97年1月26日會議紀錄，亦僅紀載
    「LGT 040規格變更」等文字（見同卷第29、30頁），尚未
    就變更後產品命名為「080產品」。則上訴人僅摘錄電子郵
    件部分文句，遂謂黃文德於前述電子郵件表示040產品仍應
    按原定時程開發云云，自無可採。
  (七)原審98年12月14日期日，上訴人不爭執96年12月7日與97年1
    月26日會議紀錄內容（見原審卷(一)第44頁背面筆錄）；但是
    系爭合約開發時程表是否變更為不定期，則列為爭執點（見
    同頁筆錄），綜合筆錄全文意旨，上訴人並非不爭執前述會
    議紀錄之內容，而係爭執系爭合約開發時程是否於上開會議
    變更；故被上訴人辯稱上訴人於原審不爭執會議紀錄云云，
    尚無可取。惟上述會議紀錄業經證明屬實（見第(二)小段理由
    ），故本院仍無從據此為有利上訴人之認定。
七、黃文德就系爭合約有無給付遲延、瑕疵給付？
    上訴人主張黃文德未依系爭合約時程開發040產品，已屬遲
    延；即使開發時程變更為不定期，上訴人催告後，黃文德未
    於催告期限內交付040產品，亦屬給付遲延；何況，第一版
    040產品產品僅有基本功能，亦屬不完全給付。上訴人已於
    98年2月5日發函解除契約，自得請求被上訴人連帶返還報酬
    120萬元、賠償材料費用36萬6388元（一部訴求）云云。被
    上訴人辯稱依據96年12月7日與97年1月26日會議結論，040
    產品已變更為080產品，且開發時程不定，上訴人不得再要
    求黃文德開發040產品，亦不得定期命黃文德交付080產品。
    何況，黃文德先前所交付040產品，並無瑕庛，且上訴人早
    於97年3月停業，遣散員工，以致無法履行協力義務。故上
    訴人無從要求被上訴人負擔給付遲延或不完全給付責任等語
    。經查：
  (一)兩造於96年12月7日與97年1月26日會議，將系爭合約040產
    品變更為080產品，且080產品開發時程不定，已如前述；則
    上訴人謂黃文德未在96年11月（系爭合約原定時程）完成04
    0產品之開發，應負遲延責任云云，即屬無據。再者，上訴
    人固謂其於97年10月7日催告黃文德（見本院卷第46頁），
    惟黃文德否認曾收受前開通知；何況040產品已經合意改為0
    80產品，且開發時程不定，縱使上訴人確有催告，黃文德亦
    不因此負遲延責任。上訴人無從以040產品給付遲延為由而
    解除契約。
  (二)上訴人已於96年7月撥付第二期工程款40萬元（見不爭執事
    項(一)）。而系爭合約第3條第4款係約定「乙方（指黃文德）
    需依照雙方所同意之產品開發時程依時完成各段之軟、硬體
    開發，甲方（指上訴人）亦須按雙方所協議之付款時程，支
    付乙方產品開發費用。惟若乙方於開發軟體時程有任何延誤
    ，不論原因，甲方開發費用之支付得比照乙方所耽誤之時程
    延長之」（見原審卷(一)第7頁）。而林全馳於原審99年5月14
    日期日證稱：上訴人的協力義務有遲延。要製做第二次開發
    版時，上訴人提供硬體晶片有遲延；因為第一次是黃文德先
    幫我們向朋友借，我們後來找零件時，原廠不見得馬上能提
    供SAMPLE，原廠要幫上訴人備料，還要簽保密協定，所以上
    訴人會有延遲的狀況。我是交待廖文祥向原廠找備料，不太
    記得這部分時間。依照系爭合約開發時程表，在96年5、6月
    份，上訴人就要提供晶片。我所說第二次開發版不是凱爾要
    求的第二版，是原來的規格（指040產品），開發版要做好
    幾次。第一版、第二版都是製造同樣的產品，第一次生產5
    片，第二次生產10片，第一次生產以後要經過Debug或是修
    改，再試生產第二次的產品。第一次生產應該是在（96年）
    6 、7月左右，OS PORTING就是把程式放上去，第一次生產
    的零件是黃文德先幫我們借的等語（見原審卷(二)第59頁背面
    至61頁背面筆錄）。林全馳並證稱：上訴人的協力義務，在
    RD 開發會遇到一些瓶頸，比如說有BUG或他要測試的儀器不
    足，都會影響到RD的開發進度；我做這行業已經7、8年了，
    我認為遲延是正常。關於系爭合約的開發遲延，雙方都有一
    點責任。依照合約時程，黃文德已經把第一次的硬體做完（
    指040產品），也有安裝一些程式在硬體上面，所以我們支
    付第二期款40萬元。開支票要使用董事長張秋發與我的章，
    所以張秋發應該知情。這40萬元是在看完合約後，我告訴林
    志鴻，對方東西做出來，我們該付的就得付，當時的開發進
    度是符合系爭合約開發時程表，黃文德已製做第一版，經過
    SAMPLE DEBUG基本功能都上去了，我認為已經完成，所以就
    付了第二期款等語（見原審卷(二)第60頁正面至61頁正面筆錄
    ）。上訴人產品經理廖文祥亦於同一期日證稱：上訴人應提
    供給黃文德的第2版LGT040晶片及英飛凌驅動程式，上訴人
    有延遲，至少遲延1、2個月。上訴人提供材料有延遲，我們
    有完成040產品的機殼，080產品機殼不能用在080產品等語
    （見原審卷(二)第61頁背面至62頁正面筆錄）。足證在040 產
    品變更規格前，上訴人就系爭合約第2條第2款之備料及樣品
    協力義務發生遲延，並造成黃文德遲延，但是黃文德已完成
    第一版（第一次）040產品生產，並具備契約所定功能，林
    全馳遂與張秋發審酌黃文德遲延情況與遲延原因後，遂同意
    支付第二期款40萬元（依系爭合約第3條第4款，黃文德遲延
    交付時，上訴人得比照遲延時間延後付款）。
  (三)上訴人法定代理人張秋發於本院99年12月27日準備程序亦自
    承：第二期款40萬元支票，需要我與林全馳共同用印，並蓋
    用公司章。林全馳印章是他自己保管，公司章應該是林全馳
    指示會計用印，我的小章是我自己保管等語（見本院卷第15
    1頁背面筆錄）。顯見黃文德所交付第一版040產品業經張秋
    發審核具備約定品質，並考量黃文德遲延原因與遲延程度，
    遂在96年7月支付第二期款項40萬元。張秋發固謂：蓋章並
    非表示黃文德符合進度，因為我只負責出這筆錢，我是負責
    公司財務云云（見本院卷第151頁背面筆錄）；然與審核付
    款作業常情不符，不足採信。上訴人復謂黃文德於97年10月
    20日曾表示先前產品之控制有一些問題，現在已解決；足見
    黃文德先前所交付第一版040產品有瑕疵云云，並提出錄音
    譯文為證（見本院卷第94頁）。惟上開譯文並未具體說明產
    品規格，尚無從判斷談論內容係指040產品或080產品，則上
    訴人據此主張黃文德所交付第一版040產品產品有瑕疵，亦
    非可採。上訴人空言第一版040產品只有基本功能，欠缺契
    約所定品質，即非可採，自無從主張被上訴人不完全給付（
    瑕疵給付）而解除契約。
  (四)此外，林全馳於原審99年5月14日亦證稱：97年3、4月份，
    上訴人資金無法週轉，資遣全部員工（見原審卷(二)第58頁背
    面筆錄），林志鴻亦於本院99年11月22日期日證稱：上訴人
    原有7名員工，公司在97年2、3月要大家離職，大家都沒領
    到最後一個月薪水等語（見本院卷第128頁正面筆錄）。益
    徵上訴人於96年12月7日、97年1月26日會議時，資金已出現
    瓶頸，無力履行備料等協力義務；縱使黃文德仍應研發040
    產品，上訴人亦無從要求黃文德自行完成研發工作。即使上
    訴人曾於97年10月7日催告黃文德完成產品開發（見本院卷
    46頁，但黃文德否認收受上開通知，見本段理由(一)）；亦不
    生催告效力。故上訴人無從以黃文德給付040產品遲延為由
    而解約。
  (五)黃文德既無給付遲延、不完全給付情事，則上訴人主張解除
    系爭合約，並請求被上訴人連帶返還報酬120萬元、賠償材
    料費用36萬6388元（一部訴求），即無可採。上訴人既無從
    請求返還報酬，故被上訴人所為民法第509條已服勞務報酬
    抗辯，本院亦毋庸審究。
八、綜上所述，95年10月25日，兩造簽訂系爭合約，工程款150
    萬元，黃文德以呂清哲為連帶保證人，承攬040產品之開發
    設計，上訴人應提供樣品及備料。上訴人於簽訂時支付第一
    期工程款80萬元，黃文德完成第一版040產品後，上訴人於
    96年7月撥付第二期工程款40萬元。嗣96年12月7日、97年1
    月26日，上訴人前任總經理林全馳（原名林泉池）、前任副
    總經理林志鴻、前任產品經理廖文祥與黃文德協商，決定將
    040產品變更為080產品，開發時程為不定期。則上訴人主張
    96年12月7日與97年1月26日會議並未達成變更產品之結論，
    且林全馳無權變更系爭合約內容，嗣黃文德遲延給付040產
    品，且第一版040產品產品有瑕疵，因而解除契約，請求黃
    文德返還價金120萬元、賠償材料費用36萬6388元（一部訴
    求），呂清哲應連帶清償上開款項，即非可採。從而，上訴
    人依據解除契約返還價金請求權、債務不履行損害賠償請求
    權與保證法則，訴請被上訴人應連帶給付上訴人156萬6388
    元，及自起訴狀繕本送達翌日起至清償日止按年息百分之五
    計算利息；為無理由，應予駁回。其假執行失所附麗，應併
    予駁回。是則原審依此駁回其訴及假執行之聲請，經核並無
    違誤，上訴意旨指摘原判決此部分不當，求予廢棄改判，為
    無理由，應予駁回。
九、本件為判決基礎之事證已明，兩造其餘主張、陳述及所提證
    據，經審酌後，認均與本件結論無礙，不再一一論列，併予
    敘明。
十、據上論結，本件上訴為無理由，爰判決如主文。
中    華    民    國   100    年    6     月    21    日
                    民事第十七庭
                        審判長法  官  藍文祥
                              法  官  陳麗芬
                              法  官  吳燁山
正本係照原本作成。
如不服本判決，應於收受送達後20日內向本院提出上訴書狀，其
未表明上訴理由者，應於提出上訴後20日內向本院補提理由書狀
（均須按他造當事人之人數附繕本）上訴時應提出委任律師或具
有律師資格之人之委任狀；委任有律師資格者，另應附具律師資
格證書及釋明委任人與受任人有民事訴訟法第466條之1第1項但
書或第2項（詳附註）所定關係之釋明文書影本。如委任律師提
起上訴者，應一併繳納上訴審裁判費。
中    華    民    國   100    年    6     月    22    日
                              書記官  于  誠
附註：
民事訴訟法第466條之1（第1項、第2項）：
對於第二審判決上訴，上訴人應委任律師為訴訟代理人。但上訴
人或其他法定代理人具有律師資格者，不在此限。
上訴人之配偶、三親等內之血親、二親等內之姻親，或上訴人為
法人、中央或地方機關時，其所屬專任人員具有律師資格並經法
院認為適當者，亦得為第三審訴訟代理人。